【裁判字號】    89,上訴,2006
【裁判日期】    890905
【裁判案由】    偽造文書
【裁判全文】
台灣高等法院台中分院刑事判決                  八十九年度上訴字第二○○六號
    上  訴  人  臺灣苗栗地方法院檢察署檢察官
    被      告  乙○○
    選任辯護人  廖宜祥
    被      告  丁○○
    選任辯護人  魏早炳
                陳恩民
                魏翠亭
    被      告  丙○○
右上訴人因被告等偽造文書案件，不服臺灣苗栗地方法院八十八年度訴字第四五三號
中華民國八十九年九月五日第一審判決（起訴案號：臺灣台中地方法院檢察署八十八
年度偵字第二五八二、三六三五號），提起上訴，本院判決如左：
    主  文
上訴駁回。
      理  由
一、公訴意旨略以：被告乙○○係苗栗縣通霄鎮鎮公所民政課課員，負責依法定程序
    執行該鎮公所工程營繕或財物採購業務，為依據法令從事公務之人員，明知依苗
    栗縣政府暨所屬機關學校營繕工程及購置定製變賣財產物內部審核程序表之規定
    ，採購金額於新臺幣（下同）一百五十萬元以下者，需依規定程序確實取據三家
    殷實廠商估價單，進行投標比價，詎乙○○於民國八十六年間，辦理通霄鎮海水
    浴場救生用水上摩托車採購案，竟未實際查訪市場價格，僅於通霄海水浴場參觀
    過臺灣富鎂貿易有限公司（下稱富鎂公司）之水上摩托車展示即已通霄海水浴場
    受託經營人張德森（另為不起訴處分）所提供富鎂公司經銷之水上摩托車型錄及
    張德森交付之估價單，即依富鎂公司型錄、售價編制採購預算書，經逐層核示後
    ，於辦理公開比價程序時，以該採購案係張德森請求採購，且經鎮長邱紹俊口頭
    指示全力配合，竟認上開水上摩托車採購案需向富鎂公司購買，即與丁○○及丙○○商訂採購價為七十三萬元；復為求符合苗栗縣政府暨所屬機關學校營繕工程
    及購置定製變賣財產物內部審核程序表之規定需有三家廠商參與比價，在示意富
    鎂公司之負責人丁○○另覓二家廠商陪標而參與公開比價，使之合乎法定三家廠
    商比價程序。丁○○即依乙○○之指示以其實際經營之富鎂公司、建高貿易有限
    公司（下稱建高公司），並商得不知情之觭龍貿易有限公司（下稱觭龍公司）負
    責人之同意，以觭龍公司名義參與比價，並報予乙○○。乙○○乃依富鎂公司、
    建高公司及觭龍公司製作標封後，交予與渠等具犯意聯絡之丙○○轉交予丁○○
    ，丁○○即囑富鎂公司不知情之員工分別填具各該標單，其中富鎂公司之投標價
    格即依前與丙○○、乙○○商議之七十三萬元填寫外，其他二家投標金均高於七
    十三萬元。填竣後分由不同郵局寄回通霄郵政第五十一號信箱，嗣於八十七年一
    月二十二日，在通霄鎮公所二樓議價室正式開標，乙○○明知該項採購案已決定
    向富鎂公司採購，非實際經由三家廠商進行比價程序，仍承前與丁○○、丙○○
    之協議，將該不實之比價事項登載於乙○○職務上掌管之通霄鎮公所通霄海水浴
    場水上摩托車採購工程開標紀錄，及第一次比價；紀錄表上，而使丁○○經營之
    富鎂公司以七十三萬元之最低價格得標，足以生損害於通霄鎮公所採購案之正確
    性。因認被告等三人，共同涉有刑法第二百十三條之公務員明知為不實之事項而
    登載於職務上掌管之文書罪嫌。
二、按犯罪事實應依證據認定之，無證據不得推定其犯罪事實；又不能證明被告犯罪
    或其行為不罰者，應諭知無罪之判決，刑事訴訟法第一百五十四條第三百零一
    條第一項分別定有明文。又認定犯罪事實所憑之證據，無論其為直接或間接證據
    ，在訴訟上之證明均須於通常一般之人均不致有所懷疑而得確信其為真實之程度
    ，始得據為有罪之認定，倘其證明尚未達到此一程度而有合理之懷疑存在，以致
    無從形成對被告不利之確信時，依據罪疑利益歸於被告之法則，即應儘先為有利
    被告之判斷，不得徒憑主觀上之臆測遽行排除有利於被告之可能，最高法院七十
    六年臺上字第四九八六號著有判例足參。
三、檢察官上訴意旨略以：(1)該水上摩托車之廠牌、機型、規格，係由被告丁○○、
    丙○○及乙○○協議好價格為七十三萬元，並由被告乙○○叫丁○○自行再找兩
    家廠商參加比價，以符合形式上採購程序，乙○○將採購案之預算價格交付富鎂
    公司之事實，業據被告丁○○於調查站供明。(2)被告三人事前已知悉底價，該比
    價程序事實只不過是照本宣科進行，故該底價僅徒具形式而不具實質意義。(3)該
    採購案進行時，國內僅被告丁○○之富鎂公司有以公司名義進口水上摩托車，然
    此時被告本得依機關營繕工程及購置定製變賣財物稽察條例第十一條但書規定，
    敘明理由經審計單位同意，以議價辦理，但其等捨此不為，反依同條項前段之比
    價方式為之，其等自然應依比價之規則辦理。被告等人既未實際經過比價，卻將
    此不實之過程記載開標紀錄及第一次比價紀錄上，表面上該文書記載內容似與實
    際發生過程符合，然該內容實際上損及法律尊嚴，而損害的開標及比價之公正性
    ，當然損及該等公文書內容之正確性，故被告等人共犯公務員明知為不實事項登
    載於職務上掌管公文書罪應堪認定等語。
三、訊據被告乙○○等三人均堅決否認涉有刑法第二百十三條之公務員登載不實事項
    於公文書罪嫌，被告乙○○辯稱：I所謂訪價之規定，於法並不受限應以何種形
    式為之，如以電話查訪、親自拜訪商家或請託友人查詢，均無不可，被告固因同
    案被告丙○○所提供之廠商水上摩托車目錄、規格製作本案採購預算書、惟製作
    本案預算書係被告職責，並非無權製作，嗣被告經簽函逐層送請上級核示，而就
    本案三家廠商進行公開比價，於採購程序而言並無不法，且本案底價係公所祕書
    李玉騰先生於投權日公開比價前始決定七十三萬元底價，在此之前被告根本不可
    能事前得悉，上訴意旨遽認被告將「不實之比價事項登載於本案採購工程開標紀
    錄及第一次比價記錄表上，係犯本案公務員登載不實事項於公文書罪」恐有未洽
    。II依苗栗縣各機關學校營繕工程及購置定製變賣財物內部審核程序表之規定，
    購置定製變賣財物在三十萬元 (含)以上、一百五十萬元 (不含)以下，主辦單位
    應依內部審核規章及分層負責辦法規定核定三家以上殷實廠商採『通訊比價』
    辦理，而本件採購金額依被告之採購預算為七十三萬六千元，自應以通訊比價方
    式辦理採購。嗣被告就本件採購案之三家廠商，即台灣富鎂、觭龍、建高公司所
    寄至公所之相關資料 (如投標廠商印模單、退還押標金申請單、切結書、營業稅
    繳款書、標單、公司執照、營利事業登記証、公會會員証書)，依公所內部之投
    標廠商資格証明書審查表，逐項作資格審查，並於富鎂公司得標後簽訂買賣契約
    並經台灣富鎂公司於前所函寄之資格証明文件出具切結保証絕無圍標情事，據此
    自明被告並無何理由圖利富鎂公司，蓋被告並不知悉，當時僅富鎂公司係台灣唯
    一辦理水上摩托車進口公司。III被告並無與被告丁○○、丙○○事先就本件採購
    底價達成協議，而被告交付標封予丙○○，全然係因張員多次出借海水浴場供廠
    商參展較熟稔相關廠商之故，因此請張員代為尋覓廠商，然上情並無不法，蓋如
    前述訪價之型態並不受限於某特定方式，從而本案被告就比價事項不因交付標封
    予被告丙○○即遽謂係不實之比價事項，而比價記錄表亦非不實，矧採購工程開
    標記錄及比價記錄均係被告本諸職務上掌管，係有權製作之公文書，揆諸法理並
    不該當本罪之構成要件等語。被告丁○○辯稱：伊未與被告丙○○及乙○○就採
    購價格達成協議，伊於調查站之自白非於自由意志等語。被告丙○○辯稱：伊僅
    提供販售水上摩托車業者及富鎂水上摩托車目錄、售價等資料予被告乙○○並帶
    富鎂公司職員與被告乙○○洽談水上摩托車品牌、機種及售價等情形外，伊即未
    再參與上開採購案相關事宜等語。
四、本院查：
  (一)本件被告乙○○辦理水上摩托車採購案之程序及適用之相關規定
    (1)依偵查卷附 (八十八年度三六三五號)苗栗縣政府暨所屬機關學校營繕工程及
      購置定製變賣財物內容審核程序表規定：營繕工程及購售房地產三十萬元以上
      到一百五十萬元以下處理程序：主辦單位應依照有關規定由機關首長核定三家
      以上殷實廠商採通訊招商比價辦理。另並註明：營繕工程及購置定置財物辦
      理招標時，應依台灣省各營繕工程投標須知及附件暨機關營繕公成及購置定製
      變賣財物稽察條例等有關規定辦理。招標須有三家以上廠商之投標方得開標
      ，二家以上廠商投標方得比價（公開比價之變賣財物不受限制）如因急需要無
      法辦理招標，公開比價，合於稽察條例第七條及第十一條之規定者，得以比價
      或議價辦理，但應列舉事實敘明理由，在「一定金額」以上者徵得審計機關之
      同意後辦理，在「一定金額」以下者簽報縣長（所屬機關學校須報主管機關）
      核定後辦理。
    (2)證人即通霄鎮公所祕書李玉騰於八十八年五月十四日調查站調查時證稱：「苗
      栗縣政府所屬機關含通霄鎮公所發包工程或採購金額在新台幣（下同）三百萬
      元時，必須公開招標，在三百萬元以下時，則以公開比價方式辦理，但若三百
      萬元以下且需求規格特殊或僅有一家廠商以能力承包時，才能以議價方式辦理
      」等語。
    (3)證人即通霄鎮公所民政課課長湯津源於八十八年五月廿一日調查站調查時證稱
      ：「依造招標審核程序，卅萬至一百五十萬僅通知三家廠商通訊比價，檢定合
      格製造商範圍必須該廠商營業項目內有水上摩托車之製造、販售、代理等營業
      項目，限定該項廠商資格原因是考量其專業性」、「整個簽約過程是由廠商製
      作合約書，送公所承辦人審核，經課長核章後會財政、主計單位，然後呈秘書
      及鎮長核示，完成簽約程序。前述採購簽約過程由富鎂公司製作好合約書後，
      送交承辦人乙○○，經乙○○初步審核後，由我複核後核章轉財政、主計單位
      會章，再轉秘書李玉騰及鎮長邱紹俊後完成簽約程序．．」等語。
  (二)本件採購案，因僅有一家廠商符合水上摩托車進口商之規定，非不得在敘明理由
    ，經審計機關同意後，以議價方式辦理：
    (1)共同被告丁○○於八十八年五月十二日調查時供稱：「．．當時國內僅有我一
      人在做進口水上摩托車出售的生意，通霄鎮公所要採購時我曾向其表示可否以
      議價方式獨家承包，但其承辦人表示這樣不合公家採購程序，堅持要我自己再
      找二家廠商來比價，以符合形式上之採購程序」、「據我所知，只有我一人在
      進口水上摩托車販售」等語。
    (2)證人張德森於海調處調查時證稱：「當我向通霄鎮公所反應採購水上摩托車之
      需求後，曾主動提供臺灣富鎂公司、山葉（YAMAHA）公司之水上摩托車型錄、
      規格、廠牌、售價等資料給鎮公所承辦人乙○○參考．．」（見偵卷第一七五
      頁）；再者，其於偵查中經詢問當時臺灣有買賣大型水上摩托車業者有何人時
      ，其證述：「我只找到富鎂」；其於同次庭訊時復證述：「．．另外我有山葉
      公司目錄，經查山葉沒有代理商進口」等語。（見偵卷第一八六頁）
    (3)共同被告丙○○於海調處調查時陳稱：「因當初係由本公司向通霄鎮公所建議
      購買水上摩托車，而承辦人員乙○○對水上摩托車經營業者不熟，才透過我介
      紹販售水上摩托車之業者臺灣富鎂公司人員洽談有關購買事宜，當初係由我與
      丁○○（臺灣富鎂公司總經理）聯絡請其提供水上摩托車之目錄及售價等資料
      ，俟由臺灣富鎂公司派請一女性業務員（姓名記不清楚）將前述資料送給我，
      再由我帶領該女性業務員至通霄鎮公所與乙○○洽談水上摩托車品牌、機種、
      售價等情形．．」（見偵卷第一一九頁）；又於原審調查時陳稱：當時在臺灣
      （水上摩托車）有三種品牌，一個是富鎂代理的SEADOO牌及日本山葉及川崎，
      我們都聯絡他們來報價並且我就在電話中要求他們要算便宜一點之後，廠商有
      跟我說他們會來參加，結果日本那二個牌子是私人進口，沒有公司名義，而且
      是鎮公所通知我們富鎂得標了，才知道日本那兩家沒有公司名義等語（見原審
      八十九年一月十日訊問筆錄）。
    (4)原審依職權向行政院、經濟部國際貿易局、財政部海關總署函查國內迄今那幾
      家公司或廠商代理水上摩托車或其車身、引擎等裝備之進口經銷。依據財政部
      關稅總局於八十九年四月十九日以台總局驗字第八九一○二三三九號提供之廠
      商資料，原審於八十九年五月十九日以苗院興刑丁八八訴四五三字第二○三一
      四號，向太鉿農工業機械有限公司等三十一家廠商函詢渠等於八十七年一月前
      有無實際代理水上摩托車之進口業務。經皇浦貿易有限公司等十二家廠商回覆
      渠等於八十七年一月前並無進口水上摩托車，有上述函文在卷可稽。
    (5)證人李玉騰於八十八年五月十四日調查時證稱：「．．若三百萬元以下且需求
      規格特殊或僅有一家廠商以能力承包時，才能以議價方式辦理」等語，已見前
      述。
    (6)被告乙○○為警察專科學校第一二一期畢業，於七十六年至七十九年間任職警
      界，七十九年離開後至臺灣裝潢股份有限公司擔任作業員。七十九年九月十五
      日至通霄鎮公所民政課擔任課員迄今，業據其於海調處調查時自承在卷（見偵
      卷第一六三頁），參以被告乙○○之經歷，可知其對於水上摩托車業務市場應
      非熟稔。衡諸上揭原審依職權函詢結果，通霄鎮公所於採購水上摩托車之當時
      ，符合參與比價廠商資格者，僅查有臺灣富鎂公司，是被告乙○○於辦理上開
      業務時非不得在敘明理由，經審計機關同意後，以議價方式辦理。
  (三)無積極證據足資證明被告乙○○確與被告丁○○、丙○○協議底價
    (1)共同被告丁○○於：於八十八年五月十二日調查站時固供稱：「我們公司於
      八十六年間曾至通霄海水浴場表演水上摩托車救生，通霄鎮公所有派員至現場
      參觀，表演後過一段時間，海水浴場總經理丙○○洽談好價格決定購買後，即
      由通霄鎮公所承辦人通知本公司比價，並要求我們要自己找好三家廠商參與比
      價，我就以自己經營的富鎂公司、建高公司加上向外借牌的觭龍貿易有限公司
      湊成三家廠商至通霄鎮參與比價。三家標單則由本公司三名員工分別填寫不同
      價格，並以富鎂公司標單為最低價格而得標」「在正式比價開標前，本公司已
      和丙○○、通霄鎮公所承辦人談好採購價格及水上摩托車廠牌、機型等規格（
      含二人座及三人座水上摩托車各乙台，進口托車架乙台）當時談好採購價格是
      新台幣（下同）七十三萬元，所以富鎂公司標價就填七十三萬元，另建高、觭
      龍二公司標價填高於富鎂價格，才能讓富鎂得標」等語。八十八年五月十四
      日訊問時供稱：「 (問：乙○○有無找你說金額？沒有」「 (問：乙○○有無
      與你協議？)沒有，我不識他，他沒有與他接觸」等語。八十八年五月廿五
      日調查時供稱：「我們最初報價是七十三萬六千元，但製作富鎂、建商、觭龍
      三家廠商標單前，丙○○通知我，表示鎮公所採購價格底價只有七十三萬元，
      要我再降一點，所以我才指示員工在製作富鎂公司標單時，將標價填寫為七十
      三萬元，實際上在投標前我並未與乙○○接觸過，七十三萬價格是丙○○告訴
      我的，並非我們（丙○○、乙○○、我本人）共同商議的」、「我不知道丙○○是如何得知通霄鎮公所採購底價為七十三萬元，但我確實是因為他告訴我七
      十三萬元之底價，才會請公司員工記載在標單及包商用工程估價單之『合計』
      欄內參與比價」等語，是就被告乙○○是否與共同被告丁○○協議底價一節，
      丁○○先後之供述並不一致。
    (2)就本件採購過程之程序，被告乙○○於八十八年五月十八日調查時供稱：「依
      苗栗縣政府暨所屬機關學校營繕工程及購置定製變賣財物內部審核程序表，營
      繕工程及購售房地產金額三百萬元以上須公開招標，三百萬元以下須比價發包
      至於預算金額則由承辦人員向三家以上廠商詢價後，以詢價金額最低之廠商報
      價擬定預算，詢價對象通常都由鎮長 (即邱俊仁)指定三家殷實廠商，再由承
      辦人向該三家廠商進行詢價，鎮長指定三家詢價廠商時，有時直接在公文稿上
      核簽那三家廠商名字，有時則私下將三家廠商名稱名單交給承辦人。至於底價
      則由鎮長或秘書 (即李玉騰)其中一人核定，時間上都是承辦人在發包前二天
      ，將空白底價核定單交給鎮長核定，到開標當天審完資格標後，承辦人再到鎮
      長室向鎮長拿底價單續開價格標」「八十六年九月間，通霄海水浴場委託管理
      人張德森 (即被告丙○○之父)向我表示希望鎮公所採購水上摩托車供其做為
      水上救生使用．．．後來張員又來找我表示鎮長同意採購，我乃要求其提供規
      格及價格，張員後來拿了台灣富鎂貿易有限公司目錄及機型、價格等資料表示
      要採購ＸＰ機型水上摩托車，我乃依該機型報價卅二萬八千元簽呈鎮長核示，
      邱鎮長後批示『配合時令辦理』同意採購，我當時認為鎮長與張德森私交很好
      ，邱鎮長同意採購，應是其早已答應張德森之需求，所以在鎮長批可後，雖我
      未與張德森聯絡，但張員已知簽呈已核可，而主動拿了三家廠商估價單（含富
      鎂、建高、觭龍三公司）給我，我即依估價單最低價格之富鎂公司估價單照單
      全收，直接以其數據、機型填載在八十六年十二月二日編製之採購二程計劃預
      算書內，並經鎮長核可，採購金額七十三萬六千元預算後，我再依該預算價格
      辦文函請鎮民代表會同意由公共造產基金先行預付，才著手辦理發包手續，並
      通知富鎂、建高、觭龍公司參加八十七年一月廿二日之公開比價」「邱鎮長在
      後續辦理採購時，並無再有其他指示，只曾口頭問我辦理過程是否順利。我因
      張德森是鎮長好友，且鎮長也指示佩合張員採購，所以我從簽辦該採購案開始
      ，即依張德森要求下配合採購其所需機形及價格等」、「張德森當初已決定採
      購富鎂公司之水上摩托車，所以在富鎂公司部分都有附機型、規格等資料，但
      為求詢價廠商有三家以上之規定能符合，所以他才又另附建高、觭龍公司之估
      價單，而無規格資料，讓我在簽辦公文時，能有形式上詢價三家之依據。實際
      上我在簽呈或製作預算書時，都是張德森早已決定好購買富鎂公司ＸＰ、ＧＴ
      Ｉ型水上摩托車及進口托車架，我只是依鎮長指示配合張德森需要之機型、數
      量、價格製作預算書而已」、「我在開標時只負責資格標及紀錄開標情形，有
      關價格標審查及開標是否要停止或廢標是主持人的權限，我不能過問。至於領
      押標金部分，因鎮長與張德森早已達成共識，且又指示我全力配合，所以在林
      巧雯領押標金時，我並未核對其身分證明文件，而逕以其攜帶之建高、觭龍公
      司大小章核對標單內之廠商及退還押標金申請單印章正確無誤後，就將押標金
      發還」「當時我編製採購預算書，就是張德森已指定購買富鎂公司產品並提出
      富鎂公司報價單，我即依該報價單明細逐項填入預算書內，自然預算書明細與
      富鎂東司報價單明細完全相同，故張德森顯已明知採購預算書之明細金額，他
      再省富鎂公司據以填入『包商用工程估價單』內實不足為奇。另底價七十三萬
      元是由本公所李玉騰秘書決定的，但一直放在鎮長室，八十七年一月廿二日開
      價當天，我才至鎮長室拿到開標現場交給李玉成，在此之前我不知道底價，底
      價只有鎮長、李玉騰秘書二人知悉，所以我決無洩露底價情形」、「我簽呈或
      編製採購預算書之機型規格及價格是依張德森要求而在鎮長指示下做成，並未
      和丙○○、丁○○商議。三家比價廠商都是張德森找來的，不是我要求的。採
      購預算書明細都是我依張德森要求，在鎮長指示下，依張德森提出之富鎂公司
      報價單製作，也就是說當初富鎂公司報價單就是採購預算之明細金額，富鎂公
      司及張德森早已知道，不須要我再告訴他們。至於底價我在開標前並不知道，
      不可能決定採購價格是七十三萬元」等語。
    (3)就底價之核定過程，證人李玉騰於八十八年五月廿一日調查時證稱：「 (問：
      本件採購底價是你核定？)是」「前述採購案之底價是由我核定。當初因適逢
      鎮長選舉期間，鎮長請假，所以由我代理鎮長來核定底價，核訂以價時我係依
      據乙○○所製作之工程預算書金額，並考量海上救生之安全性不宜將底價核定
      過低，所以僅將預算書所載總額七十三萬六千元珊除尾數六千元以七十三萬元
      做為底價」等語。復於原審審理時結稱：「這件案子因我很忙，所以我其實沒
      有事先定底價，但沒有人知道．．（底價單是何人去拿的？）底價單是我自己
      去拿的，整個定底價之後完全沒有其他人接觸底價單。」等語（見原審八十九
      年二月八日訊問筆錄）。另證人蔡佩珊於海調處調查時證述：鎮長所定之底價
      ，只有我和主持人 (即祕書李玉騰)有權看等語（見偵卷第二五九頁）。證人
      即鎮長邱紹俊於八十八年五月廿一日調查時證稱：「張德森、丙○○父子二人
      是地方上有知名度的人士，他二人我都認識，算是好朋友。至於丁○○我則不
      認識．．」「本公所經辦工程或採購案時，由承辦人員依實際需求，向民間廠
      商進行訪價及擬定預算金額及需要規格、數量等，製作工程或採購計劃預算書
      ，經呈由課長，秘書及我複核批可後才確定預算金額等。至於底價則由我或秘
      書李玉騰核定，通常承辦人在簽報前述計劃預算經我核定後才將空白的底價核
      定單及預算書一併呈上來，我依個案情形將預算金額尾數（有時幾百元或幾千
      元不等）去掉做為底價，我填好底價單就將之以信封密封存放在我鎮長室辦公
      室內，俟開標當日審查廠商資格標完成後，再由承辦人至我辦公室拿密封之底
      價單到開標現場拆封開標價格標。若底價由秘書核定者，密封後也會拿給我放
      在鎮長室內」、「通霄海水浴場承租人張德森於八十六年間分別向我本人及本
      公所民政課承辦人員乙○○反應該海水浴場需要補充水上摩托車做為海上救生
      工具，我同意張德森要由後指示卓聞金在有實際需要前提下盡力配合張德森辦
      理水上摩托車之採購，之後乙○○就進行擬定預算、發包、開標等程序」、「
      張德森向乙○○反應需要購買水上摩托車，乙○○隨後即向我報告，我指示乙○○若有需要，應盡力配合張德森之需求。乙○○經我指示後向張德森表示沒
      有編列採購水上摩托車預算，要張德森來找我溝通，張德森後來和我研商說明
      確有需要採購水上摩托車，我才又指示乙○○簽報上來。乙○○後來簽文時，
      註明因無預算，擬由公共造產基金墊付該採購款，我認為可行即予以核可，乙○○才開始著手辦理發包相關手續」「通霄海水浴場管理經營權在本公所發包
      數次後才由張德森得標，站在公所立場自然要盡量支持配合業者需求，我當時
      雖認為該採購案無急迫需要，但仍批示請乙○○配合時令辦理，主要是認為當
      時九月份通霄買水浴場人潮很多，張德森有採購水上摩托車實際需要，公所應
      配合在當時九月份即辦理採購撥交張得森等做水上救生使用」、「張德森當時
      有向我表示用水上摩托車做為救生工具較佳，而在我觀念裏也認為水上摩托車
      性能、速度各方面都比救生艇好，所以才同意張德森指示要求，而指示在八十
      六年九月份著手辦理該採購案」「底價是由李玉騰秘書核定密封後才放在我鎮
      長室一個固定的小茶几上。至於核定該底價之過程和依據則要李玉騰本人才清
      楚」、「這份契約書在呈上來之前已由乙○○做過內容條文實質審查，確定內
      容沒有問題，才會呈由課長，秘書及我逐級複核，當時我想既然乙○○等審核
      後都沒有問題，我就沒有仔細看契約內容，故未發現保證人與簽約人有電話相
      同之情形，所以才會同意簽立該契約書」、「我雖有指示乙○○全力配合張德
      森需求辦理採購，但並未從中得到任何好處。乙○○他身為公務人員，應本於
      他的職責依法行事，他所做所為應自行負責」等語。
    (4)依據上開供述證據：I被告丁○○於調查初訊所供，伊與被告乙○○、丙○○
      商量底價一節與陳俊成事後所供不符，亦與證人李玉騰、邱紹俊所證採購程序
      不符，是否事實，有合理之懷疑。II被告乙○○所供，鎮長邱紹俊與張德森、
      丙○○父子關係良好，且邱俊仁指示乙○○全力配合採購水上摩托車一節，與
      證人邱紹俊上開證詞相符。
  (四)被告乙○○之行為與刑法第二百十三條：公務員明知為不實之事項，而登載於職
    務上所掌之公文書，足以生損害於公眾或他人之構成要件並不相當。
    (1)被告乙○○向富鎂公司業務員拿取資料進行水上摩托車品牌、機種、售價等情
      形之了解，應屬前開苗栗縣政府暨所屬機關學校營繕工程及購置定製變賣財務
      內部審核程序表所規定之詢價程序之一種，以：被告乙○○並未依規定向建
      高公司、觭龍公司等二家廠商實際進行詢價，已據乙○○自承在卷。被告乙○○僅根據臺灣富鎂公司提出水上摩托車相關機種及售價等資料，即做成通霄
      海水浴場水上摩托車採購工程計畫預算書（下稱工程預算書）。上開水上摩
      托車採購之公開比價標單，係被告乙○○全數交予被告丙○○轉交予被告丁○○公司員工一情，亦據被告乙○○、丁○○等人所坦承在卷。被告乙○○於
      審核建高公司、觭龍公司之公司登記資料時，對該二公司不符合投標資格，即
      非水上摩托車進口商一節，亦未查明。被告乙○○前開所供：「．．我因張
      德森是鎮長好友，且鎮長也指示佩合張員採購，所以我從簽辦該採購案開始，
      即依張德森要求下配合採購其所需機形及價格等」、「張德森當初已決定採購
      富鎂公司之水上摩托車，所以在富鎂公司部分都有附機型、規格等資料，但為
      求詢價廠商有三家以上之規定能符合，所以他才又另附建高、觭龍公司之估價
      單，而無規格資料，讓我在簽辦公文時，能有形式上詢價三家之依據。實際上
      我在簽呈或製作預算書時，都是張德森早已決定好購買富鎂公司ＸＰ、ＧＴＩ
      型水上摩托車及進口托車架，我只是依鎮長指示配合張德森需要之機型、數量
      、價格製作預算書而已」、「．．至於領押標金部分，因鎮長與張德森早已達
      成共識，且又指示我全力配合，所以在林巧雯領押標金時，我並未核對其身分
      證明文件，而逕以其攜帶之建高、觭龍公司大小章核對標單內之廠商及退還押
      標金申請單印章正確無誤後，就將押標金發還」「當時我編製採購預算書，就
      是張德森已指定購買富鎂公司產品並提出富鎂公司報價單，我即依該報價單明
      細逐項填入預算書內，自然預算書明細與富鎂東司報價單明細完全相同，故張
    德森顯已明知採購預算書之明細金額，他再省富鎂公司據以填入『包商用工程
      估價單』內實不足為奇．．」等語，綜合觀之，被告乙○○知悉本件實際上僅
      富鎂公司投標一節應可認定。
    (2)八十七年一月二十二日於通霄鎮公所二樓議價室進行水上摩托車之比價開標，
      由臺灣富鎂公司以七十三萬元最低價得標之事實，業據被告乙○○供承在卷，
      且據證人李玉騰、蔡佩珊證述屬實，並有富鎂公司出具之包商用工程估價單一
      紙在卷可稽（見偵卷第十二頁）。再查，觀諸卷內所附建高公司及觭龍公司所
      出具之包商用工程估價單，建高公司之投標金額為八十六萬六千二百五十元，
      觭龍公司之投標金額為八十九萬七千七百元等情。證人即建高公司負責人陳鴻
      仁於調查時證稱：伊係建高公司之名義上負責人，實際業務均由丁○○負責等
      語。觭龍公司負責人邱秀蓉於調查時證述，伊確有授權被告丁○○以彼公司名
      義陪標等語，既無證據證明被告乙○○知悉該二公司此內部事項，則就形式上
      ，確有三家公司參與投標，則被告乙○○職務上掌管之通霄鎮公所通霄海水浴
      場水上摩托車採購工程開標紀錄及第一次比價紀錄表上，就形式觀之，是否有
  記載不實，即有疑問。
    (3)本件採購案，因僅有富鎂公司符合水上摩托車進口商之規定，非不得在敘明理
      由，經審計機關同意後，以議價方式辦理，已見前述，是就實際採購結果而言
      ，縱令被告等三人有協議底價之事實，上開公文書之記載是否足生損害於公眾
      亦有疑義。
    (4)本件被告乙○○於進行水上摩托車之採購程序，確有不當及瑕疵，惟此究屬行
      政上責任歸屬問題，其所為既與公訴意旨所指刑罰法律之構成要件不符，即難
      為有罪之認定。
五、按為訴訟上證明之資料，須通常一般之人均不致於有所懷疑，而得確信其為真實
    之程度者，始得據為有罪之認定。倘其證明尚未達於此一程度，而有合理性懷疑
    存在時，即不得遽認被告犯罪。又，刑事訴訟之被告依法並無自證無罪之義務，
    若控罪所憑之積極證據，在生活經驗上尚不足以排除其他有利被告之合理推斷，
    致不足以證明犯罪事實時，仍不能因被告否認犯罪之辯解不成立，資為無視積極
    證據不足之理由，通觀最高法院七十六年度台上字第四九八六號、三十年上字第
    四八二號、三十年上字第一八三一號等判例所持一貫見解，不難明瞭。原審以不
    能證明被告等犯罪，而依刑事訴訟法第三百零一條第一項規定，諭知無罪之判決
    ，經核認事用法並無不合，檢察官上訴意旨認應就被告等予以論罪科刑，而指摘
    原判決不當，經查為無理由，應予駁回。
六、據上論斷，應依刑事訴訟法第三百六十八條，判決如主文。
本案經檢察官甲○○到庭執行職務。
中      華      民      國    九十      年      一      月      二      日
                              臺灣高等法院臺中分院刑事第四庭
                                    審判長法  官  洪  耀  宗
                                          法  官  吳  重  政
                                          法  官  劉  登  俊
右正本證明與原本無異。
檢察官得上訴。
如不服本判決應於收受送達後十日內向本院提出上訴書狀，其未敘述上訴之理由者並
得於提起上訴後十日內向本院補提理由書（均須按他造當事人之人數附繕本）。
                                          書記官  吳  麗  慧
中      華      民      國    九十      年      一      月      四      日
                                                                        Ｃ


司法院資訊處製作；財團法人民間司法改革基金會備份。
